臺灣高雄地方法院民事判決　　　　　　 99年度簡上字第454號
上　訴　人　林俊哲
被　上訴人　余聲欽
訴訟代理人　陳忠勝律師
上列當事人間請求履行契約等事件，上訴人對於民國99年9 月30
日本院高雄簡易庭99年度雄簡字第267 號第一審判決提起上訴，
經本院於民國100 年5 月18日言詞辯論終結，判決如下：
    主      文
原判決關於命上訴人將坐落高雄市新興區○○○路四十九號十一
樓戶號B1、B2、B4（權利範圍二分之一）建物交付與被上訴人，
及協同被上訴人辦理上開建物起造人變更登記為被上訴人部分，
及該部分假執行之宣告，暨訴訟費用之裁判均廢棄。
上開廢棄部分，被上訴人在第一審簡易之訴及其假執行之聲請均
駁回。
上訴人其餘上訴駁回。
第一審及第二審訴訟費用由上訴人負擔二分之一，餘由被上訴人
負擔。
    事實及理由
一、被上訴人起訴主張：上訴人於民國94年11月21日向伊借款新
    臺幣（下同）15萬元（下稱系爭債務），並簽發票號114966
    號、到期日94年12月20日之同額本票一紙予伊，嗣上訴人未
    依約清償上開借款，雙方遂於95年2 月13日簽立協議書（下
    稱系爭協議書），並於第2 條約定上訴人若未於系爭協議書
    簽立起1 年內，將其所有坐落高雄市○○區○○段四小段
    246 、247 、248 地號土地上，門牌號碼高雄市新興區○○
    ○路49號建物之4 樓戶號A1、A2，9 樓戶號B4之未保存登記
    建物（下稱系爭4 、9 樓建物）及其繼承之坐落同號11樓戶
    號B1、B2、B4之未保存登記建物（下稱系爭11樓建物，合稱
    系爭建物）等出售，並以出售之價金清償對伊之系爭債務，
    上訴人即同意將系爭建物之事實上處分權移轉予伊，並配合
    伊辦理系爭建物之起造人變更登記，另約定若上訴人未依系
    爭協議書之內容履行，應賠償原告40萬元之懲罰性違約金。
    惟上訴人於協議後迄今仍未賣出系爭建物，並清償對伊之系
    爭債務，伊自得依系爭協議書，請求上訴人給付懲罰性違約
    金，及將系爭建物之事實上處分權移轉，並配合辦理起造人
    變更登記，為此爰依系爭協議書之約定提起本訴等語。並聲
    明：(一)上訴人應給付被上訴人40萬元及自起訴狀繕本送達之
    翌日即98年12月2 日起至清償日止按週年利率5%計算之利息
    。(二)上訴人應將系爭4 、9 樓建物（權利範圍全部）及系爭
    11樓建物（權利範圍二分之一）之事實上處分權移轉予被上
    訴人。(三)上訴人應協同辦理系爭建物之起造人變更登記為被
    上訴人。
二、上訴人則以：系爭協議書係受被上訴人詐欺、脅迫所簽立，
    且兩造簽立系爭協議書及同意書後，已於95年2 月24日達成
    和解，伊並因此而於被上訴人告訴詐欺案件獲不起訴處分，
    嗣兩造亦在95年10月14日、97年7 月5 日分簽立切結書（下
    稱系爭切結書）及協議書，就兩人間債務（含系爭債務）達
    成和解，被上訴人依此應不得以系爭協議書再向伊請求，況
    依系爭協議書之約定，系爭建物係由被上訴人負責尋找買主
    ，但被上訴人並未依約尋找買主等語資為抗辯。並聲明：被
    上訴人之訴駁回。
三、原審經審理結果，判決上訴人應將系爭4 、9 樓建物（權利
    範圍全部）及系爭11樓建物（權利範圍二分之一）交付予被
    上訴人，並應協同被上訴人辦理系爭建物之起造人變更登記
    為被上訴人，暨應給付被上訴人9,000 元及法定遲延利息，
    並駁回被上訴人其餘請求。上訴人提起上訴，除援用原審之
    抗辯及陳述外，另補稱：系爭協議書內容均係被上訴人打字
    擬定，且當時被上訴人告知伊沒還錢沒關係，其所介紹購屋
    者很快就會向其購買系爭建物，屆時還款即可，伊為表示還
    款誠意方簽立系爭協議書，伊實係遭詐欺、脅迫而簽立系爭
    協議書，然伊迄今均未見過買方，又伊與被上訴人間僅有借
    款爭執，與系爭建物無關等語，並聲明：(一)原判決不利於上
    訴人之部分廢棄。(二)上開廢棄部分，被上訴人在第一審之訴
    駁回。被上訴人於本件上訴則答辯聲明：上訴駁回（被上訴
    人就原判決敗訴部分未上訴，該部分已確定）。
四、兩造不爭執事項：
  (一)系爭協議書係由兩造所簽立，並於第2 條約定上訴人若未於
    系爭協議書簽立起一年內，賣出系爭建物以清償對被上訴人
    之系爭債務，上訴人同意將系爭建物之所有權或事實上處分
    權移轉予被上訴人，並配合被上訴人辦理系爭建物之起造人
    變更或過戶登記。又系爭協議書另約定若上訴人未依系爭協
    議書之內容履行，應賠償被上訴人40萬元之懲罰性違約金。
  (二)系爭協議書所稱上訴人對被上訴人之債務即為系爭債務。
  (三)上訴人尚未清償系爭債務。
  (四)系爭建物之結構體已完成而足以遮風避雨，但迄未辦理保存
    登記。
五、得心證之理由
  (一)上訴人是否因遭詐欺、脅迫而簽立系爭協議書？得否以此為
    由而不履行系爭協議書？
    按因被詐欺或被脅迫而為意思表示者，表意人得撤銷其意思
    表示；前條之撤銷，應於發見詐欺或脅迫終止後，一年內為
    之。但自意思表示後，經過十年，不得撤銷；當事人主張有
    利於己之事實者，就其事實有舉證之責任，民法第92條本文
    、第93條、民事訴訟法第277 條本文分別定有明文。本件上
    訴人固抗辯其係遭被上訴人詐欺、脅迫而簽立，其應無庸依
    約履行云云，惟其就此並無舉證以實其說，況被上訴人縱確
    有對上訴人為詐欺、脅迫，上訴人亦無向被上訴人撤銷其同
    意系爭協議書之意思表示，系爭協議書應仍有效，上訴人自
    應依系爭協議書履行契約，是上訴人上開抗辯應非可採。
  (二)被上訴人嗣是否業與上訴人另行和解而不得依系爭協議書請
    求履行？
    按稱和解者，謂當事人約定，互相讓步，以終止爭執或防止
    爭執發生之契約，民法第736條定有明文。經查：
    1.上訴人固抗辯其於95年2 月14日已與被上訴人另行達成和
      解，應無庸再依系爭協議書履約云云。惟此為被上訴人所
      否認，而兩造於95年2 月14日所簽立之和解書係對於臺灣
      高雄地方法院檢察署95年度他字第509 號詐欺案件為和解
      ，和解條件為上訴人應償還被上訴人15萬元，其上並載明
      ：「已償還新台幣參萬元正，每月一日償還新台幣二萬元
      正」等語，此有該和解書在卷可參（見原審卷第55頁反面
      ），而上訴人自陳其並未歸還上開和解書上載之3 萬元，
      且亦無依該和解書履行契約等語（見原審卷第65頁、第77
      頁），則以該和解書上載上訴人已償還3 萬元等語既非屬
      實，並衡情若兩造確係依上載條件另行達成和解，被上訴
      人應不會於上載已償還之3 萬元均未取得即撤回告訴，及
      參諸兩造於上開和解書書立之後，上訴人未依上載給付條
      件履行，被上訴人亦無依該和解書要求上訴人給付，足見
      兩造並無依該和解書另行約定履行方式之意，被上訴人主
      張該和解書係於簽立系爭協議書後，為供刑事案件偵查檢
      察官參考而另行書立者，兩造並無和解真意等語應屬實情
      ，是上訴人上開抗辯應非可採。
    2.上訴人另抗辯兩造已在95年10月14日、97年7 月5 日分別
      簽立系爭切結書及協議書，已就兩人間債務（含系爭債務
      ）達成和解云云，惟此亦為被上訴人所否認，而系爭切結
      書係兩造約定合作統合系爭建物所在大樓及土地產權並予
      以買賣所作，上開協議書則係約定系爭建物所在大樓之4
      樓至12樓及坐落土地買價，以及抵押權、土增稅、代書費
      如何處理，且兩者非針對系爭建物之處理，亦無提及系爭
      債務，此有該切結書及協議書在卷可參（見原審卷第52至
      53頁），則以上開切結書及協議書均係兩造為合作出售系
      爭建物所在大樓及土地而作，且並無提及系爭債務如何處
      理，即得延期出售系爭建物而為清償或其他互就系爭協議
      書約定內容讓步之情，此即難認上開切結書及協議書為兩
      造就系爭協議書之爭議已另行達成和解所作，是上訴人上
      開抗辯即非可採。
    3.綜上所述，兩造於簽立系爭協議書後，並無就其間債務另
      行和解之意，是上訴人自仍應依系爭協議書履行契約。
  (三)被上訴人得否請求上訴人交付系爭建物，並協同辦理變更起
    造人登記？
    按公同共有物之處分及其他之權利行使，除法律另有規定外
    ，應得公同共有人全體之同意，民法第828 條第3 項定有明
    文。而繼承人有數人時，在分割遺產前，各繼承人對於遺產
    全部為公同共有，而各公同共有人之權利，及於公同共有物
    之全部，各公同共有人對於公同共有物無應有部分可言，此
    觀民法第一千一百五十一條及第八百二十七條第三項之規定
    即明。又應繼分係各繼承人對於遺產之一切權利義務所得繼
    承之比例，並非對於個別遺產之權利比例。故各繼承人在分
    割遺產前，對於遺產並無應有部分，必待分割遺產，解消公
    同共有關係，辦理分別共有登記後，始得處分其繼承之應有
    部分，為所有權移轉登記，此為當然之解釋。而買賣係以移
    轉物權為目的之債權契約，並非處分行為。故繼承人間就繼
    承遺產公同共有權利之買賣，仍須待遺產分割後，始得請求
    就其應有部分辦理移轉登記，最高法院99年度台上字第1586
    號著有裁判要旨可供參照。經查：
    1.系爭11樓建物為訴外人即上訴人之母林李梅所有，而林李
      梅現已死亡，繼承人為上訴人及訴外人林淑美，且上訴人
      迄未與林淑美分割遺產，亦未經林淑美同意讓與遺產，此
      有高雄市政府工務局建造執照變更起造人記錄、戶籍謄本
      、繼承系統表在卷可參（見原審卷第8 至16頁、本院卷第
      45至52頁），且為兩造所不爭執，則系爭11樓建物顯應由
      上訴人及林淑美共同繼承，而為其等公同共有，惟本件被
      上訴人固係起訴就公同共有物即系爭11樓建物請求上訴人
      移轉事實上處分權及協同為起造人變更登記等，然其訴訟
      標的乃係本於系爭協議書之請求權，而非就公同共有關係
      有所請求，是此訴訟標的顯對於上訴人及林淑美無庸合一
      確定而必須對該二人共同起訴，固被上訴人僅以上訴人為
      對造而起訴並無當事人不適格之情，合先敘明。
    2.系爭協議書第2 條約定上訴人若未於系爭協議書簽立起1
      年內，賣出系爭建物以清償對被上訴人之系爭債務，上訴
      人同意將系爭建物之所有權或事實上處分權移轉予被上訴
      人，並配合被上訴人辦理系爭建物之起造人變更或過戶登
      記，而上訴人迄今尚未清償系爭債務等情已如前述，又上
      訴人固抗辯其係與被上訴人約定由被上訴人尋找系爭建物
      之買家，被上訴人未找買家，方致系爭建物無法出售，被
      上訴人應不得請求其依系爭協議書第2 條履行及給付違約
      金云云，並提出系爭協議書及切結書為證。惟此為被上訴
      人所否認，而系爭協議書係於95年2 月13日簽立，其第1
      條僅約定上訴人應儘速將系爭建物出售，並無約定需由被
      上訴人負責找尋買主，亦無僅得出售予被上訴人所尋得買
      家之約定，又系爭切結書係兩造於95年10月14日簽立，內
      容為兩造就系爭建物所在大樓整體之合作契約，且並無書
      及由被上訴人負責找尋買家，此有該協議書、切結書在卷
      可參（見原審卷第20頁、第52頁），則以系爭協議書並未
      約定被上訴人需負責找尋系爭建物之買主，且系爭切結書
      簽立日期係在系爭協議書簽立之後，內容與系爭協議書不
      同，其與系爭協議書是否有關本即有疑，況其內容又無約
      定需由被上訴人負責找尋買家，而上訴人就此又無其他舉
      證以實其說，此自難認系爭協議書有約定被上訴人需負責
      找尋系爭建物之買家，係被上訴人故意不尋找買家，以不
      正當行為促系爭協議書第2 條約定之條件成就，是上訴人
      上開抗辯應非可採，是上訴人既未於系爭協議書簽立起1
      年內賣出系爭建物，亦未清償系爭債務，被上訴人依前開
      約定自得請求其將系爭4 、9 樓建物之事實上處分權移轉
      ，並協同辦理起造人變更登記。
    3.至被上訴人固主張上訴人縱未得林淑美之同意，而不得移
      轉系爭11樓建物之全部的事實上處分權，然業經繼承而取
      得系爭11樓建物所有權之應有部分二分之一，其應亦得依
      約請求上訴人移轉該建物事實上處分權應有部分二分之一
      ，並協同辦理起造人變更登記云云，惟上訴人與林淑美未
      分割遺產，系爭11樓建物仍為其等所公同共有，而系爭協
      議書固係於第2 條所約定條件成就下，以移轉物權為目的
      之債權契約，並非處分行為，縱未得林淑美同意仍為有效
      之債權行為，然依上開說明，各繼承人在分割遺產前，對
      於遺產並無應有部分，必待分割遺產，解消公同共有關係
      ，辦理分別共有登記後，始得處分其繼承之應有部分，為
      所有權移轉登記，則於上訴人與林淑美為遺產分割前，上
      訴人於系爭11樓建物等遺產並無應有部分，而不能將之處
      分而移轉與被上訴人，並協同辦理起造人變更登記甚明，
      是被上訴人上開主張實與法不合，而難允許。
  (四)被上訴人得否請求給付違約金？若得請求，得請求之金額為
    若干？
    按當事人得約定債務人於債務不履行時，應支付違約金；約
    定之違約金額過高者，法院得減至相當之數額，民法第250
    條第1 項、第252 條分別定有明文。而約定之違約金苟有過
    高情事，法院即得依此規定核減至相當之數額，並無應待至
    債權人請求給付後始得核減之限制。此項核減，法院得以職
    權為之，亦得由債務人訴請法院核減；違約金是否相當，即
    須依一般客觀事實，社會經濟狀況及當事人所受損害情形，
    以為斟酌之標準。且約定之違約金過高者，除出於債務人之
    自由意思，已任意給付，可認為債務人自願依約履行，不容
    其請求返還外，法院仍得依前開規定，核減至相當之數額，
    最高法院79年台上字1612號、79年台上字第1915號著有判例
    可供參照。又違約金是否相當，應依一般客觀事實、社會經
    濟狀況及當事人所受損害情形，以為衡量之標準，若所約定
    之額數，與實際損害顯相懸殊者，法院自得酌予核減，並不
    因懲罰性違約金或賠償額預定性違約金而異，最高法院82年
    度台上字第2529號亦著有裁判要旨可供參照。經查，系爭協
    議書約定若上訴人未依系爭協議書之內容履行，應賠償被上
    訴人40萬元之懲罰性違約金等情已為前述，而上訴人既未於
    1 年內出售系爭建物以清償債務，亦未依系爭協議書第2 條
    履約，且現仍不得將系爭11樓建物之事實上處分權移轉予被
    上訴人，其自應依上開約定給付違約金，惟上訴人固未依約
    出售系爭建物以清償系爭債務，且現仍無法依約將系爭11樓
    建物之事實上處分權移轉予被上訴人，然以被上訴人未獲清
    償之系爭債務金額僅有15萬元，且得因此取得系爭4 、9 樓
    未辦保存登記建物，價值應已高於系爭債務，是本院參酌此
    等情事暨目前社會經濟狀況，認其於受移轉系爭4 、9 樓建
    物後再請求40萬元之違約金實有屬過高，原審酌減以9,000
    元應認為適當。
六、綜上所述，上訴人並非係受詐欺、脅迫而簽立系爭協議書，
    且被上訴人依約亦無需負責找尋系爭建物買家，又兩造嗣就
    系爭協議書並無另行達成和解，是上訴人未於系爭協議書簽
    立後1 年內出售系爭建物以清償系爭債務，依約自需將系爭
    建物之事實上處分權交付與被上訴人，並協同辦理起造人變
    更登記，惟系爭11樓建物係上訴人與林淑美所公同共有，上
    訴人於遺產未分割前自無應有部分，亦不得就此為處分，另
    上訴人既有違約之情，即應給付違約金，然兩造所約定之違
    約金實屬過高，本院認原審酌減之9,000 元尚為適當，從而
    被上訴人依系爭協議書之約定請求上訴人將系爭4 、9 樓建
    物交付與被上訴人，並協同辦理上開建物之起造人變更登記
    ，及給付9,000 元，為有理由，應予准許。至其逾此範圍所
    為之請求，則無理由，應予駁回。原審就超過上開應准許部
    分，為上訴人敗訴之判決，並為假執行之宣告，自有未洽。
    上訴意旨就此部分指摘原判決不當，求予廢棄改判，為有理
    由。至於上開應准許部分，原審判命上訴人給付，並為假執
    行之宣告，核無違誤，上訴意旨，就此部分，仍執陳詞，指
    摘原判決不當，求予廢棄，為無理由，應駁回其上訴。
七、本件事證已臻明確，兩造其餘攻擊防禦方法及舉證，核與判
    決結果不生影響，爰不逐一論駁，併此敘明。
八、據上論結，本件上訴為一部有理由，一部無理由，依民事訴
    訟法第436 條之1 第3 項、第450 條、第449 條第1 項、第
    79條，判決如主文。
中    華    民    國   100    年    6     月    1     日
                  民事第四庭  審判長法  官  黃宏欽
                                    法  官  陳樹村
                                    法  官  楊淑儀
以上正本係照原本作成。
本判決不得上訴。
中    華    民    國   100    年    6     月    1     日
                                    書記官  王資惠